臺灣桃園地方法院民事判決　　　　　　　94年度訴字第1121號
原　　　告　丁○○
被　　　告　丙○○
　　　　　　甲○○
兼　上　一
訴訟代理人　乙○○
被　　　告　己○○
上列當事人間請求損害賠償事件，本院於民國94年11月11日言詞
辯論終結，判決如下：
    主  文
原告之訴及假執行之聲請均駁回。
訴訟費用由原告負擔。
    事  實
甲、原告方面：
一、聲明：
（一）被告應連帶給付原告新台幣（下同）601,432 元及均自起
      訴狀繕本送達翌日起至清償日止，按年息20% 計算之利息
      。
（二）訴訟費用由被告等連帶負擔。
（三）原告願供擔保請准宣告假執行。
二、陳述：
（一）案外人白玉清積欠原告601,432 元，在原告聲請鈞院強制
      執行中，白玉清突然於民國92年9 月16日死亡。白玉清遺
      留有坐落桃園縣中壢市○○路68巷2 號違章建築一戶，車
      牌為000-0000號之福特六和轎車一輛，及放置於屋內之電
      氣、傢俱、音響等一切動產財物。白玉清之繼承人其父甲○○、其兄乙○○、其姊丙○○等全體繼承人，均已向法
      院聲請拋棄繼承，並經鈞院准予備查。而原告聲請鈞院選
      定乙○○為白玉清之遺產管理人。
（二）詎被告等名為拋棄繼承，以規避白玉清清償債務之義務，
      實則違法將其遺產侵占一空。尤其乙○○、甲○○、丙○○等人意圖為自己不法之所有，竟由乙○○出名與無該房
      屋所有權源之己○○勾串通謀，而私自偽造一分房屋轉讓
      契約書，並倒寫立約日期為白玉清生前之78年6 月14日。
      其筆跡係乙○○一人所親筆偽造，並偽按己○○之指紋，
      再由乙○○於白玉清死亡餘年之93年9 月間，單獨持向桃
      園縣政府稅捐稽徵處中壢分處，申請將該房屋原稅籍納稅
      義務人白玉清變更為乙○○之名義所有。而該屋現仍遭甲○○、丙○○設籍並占住至今，屋內白玉清之全部動產財
      物，亦遭被告等侵占一空。致原告受阻被害，無法執行求
      償。
（三）倘使該房屋確為顏光明於78年6 月14日轉讓給白玉山，為
      何原納稅義務人白玉清在生時，不辦理變更其使用人及納
      稅義務人？且白玉清生前直到死後93年5 月17日該房屋仍
      為白玉清所有，並為其使用及稅籍登記之義務人。況且立
      約起至93年9 月變更日竟長達15年之久。白玉清在生之前
      為其所有並使用，不能辦理變更；且須待白玉清死亡一週
      後始辦理變更乙○○名義？顯違人情常理，於法不合。
（四）綜上，被告等所為，造成原告之損失，依民法第184 條、
      第185 條規定，即應負連帶賠償責任。
三、證據：提出債權憑證二張、本院執行處93年12月6 日函、桃
    園縣政府稅捐稽徵處中壢分處93年5 月17日、93年12月29日
    及94年2 月21日函各乙件、歸戶財產資料查詢單各乙件為證
    物。
乙、被告乙○○、甲○○、丙○○方面：
一、聲明：
（一）原告之訴及假執行之聲請均駁回。
（二）訴訟費用由原告負擔。
（三）如受不利之判決，願供擔保請准宣告假執行。
二、陳述：
（一）按因故意或過失，不法侵害他人權利者，負損害賠償之責
      任，民法第184 條第1 項前段定有明文。惟依該規定請求
      損害賠償責任者，自應就其主張之侵權行為之事實，如被
      告之故意過失、行為與損害間之因果關係等負舉證責任。
      次按當事人主張有利於己之事實者，就其事實有舉證之責
      任，民事訴訟法第277 條前段亦有規定，是原告主張其對
      被告有侵權行為損害賠償請求權，依前揭規定，自應就被
      告之過失及其過失行為與損害結果間存有相當因果關係負
      舉證責任。
（二）本件原告主張被告拋棄繼承以規避訴外人白玉清之遺債，
      並違法將白玉清之遺產與汽車掠奪侵占一空，被告偽造房
      屋轉讓契約書辦理房屋稅籍登記，至原告無法受償等情。
      惟查：白玉清死亡時，僅留一台汽車（車號000-0000；19
      85年份福特自小客車），早不知其蹤，且因長期欠繳牌照
      稅、燃料稅而遭註銷車牌。另坐落桃園縣中壢市○○路68
      巷2 號無保存登記之房屋，實係被告白玉山所有。是以白
      玉清有多少遺產？被告如何侵佔白玉清之遺產？皆應由原
      告負舉證責任。況且，原告早已對白玉清取得債權憑證，
      在白玉清生前儘可聲請法院強制執行其財產，為何在白玉
      清死亡後方主張被告侵占遺產？
（三）白玉清生前欠債甚多，四處躲債，名下毫無恆產，一度將
      戶籍設於桃園縣中壢市○○路68巷2 號無保存登記之房屋
      而該房屋並無人居住，僅作為堆放雜物使用，適遇稅捐機
      關辦理稅籍清查，誤以白玉清之名義登記為納稅義務人，
      實則該房屋為被告白玉清於78年6 月14日向另一被告己○○所購買，茲有房屋讓渡書為證。且該房屋數十年來係被
      告等使用，茲有台灣電力公司用戶證明書、桃園縣政府稅
      捐稽徵處函為證，是以該房屋之所有權為被告所有。
三、證據：提出戶籍謄本、桃園縣政府稅捐稽徵處中壢分處94年
    9 月5 日函、台灣電力公司桃園區營業處94年9 月2 日函為
    證物。並聲請傳喚人戊○○。
丙、被告己○○方面：
    被告己○○未於言詞辯論期日到場，亦未提出書狀作何聲明
    及陳述供本院參酌。
丁、本院依職權調取本院民事執行處91年度執字第23610 號、93
    年度執字第25907 號強制執行卷宗，並函詢交通部公路總局
    台北監理所關於白玉清生前所有之車號000-0000號自用小客
    車之使用情況及欠稅資料；另向桃園縣政府稅捐稽徵處中壢
    分處函詢有關本件系爭違章建物之房屋稅籍納稅義務人變更
    資料等事項。
    理  由
一、本件被告己○○未於言詞辯論期日到場，核無民事訴訟法第
    386 條各款所列之情形，爰依原告之聲請，由其一造辯論而
    為判決。
二、本件原告起訴主張：伊前因乙○○、甲○○、丙○○之被繼
    承人白玉清積欠其601,432 元債務未清償，而向本院聲請強
    制執行，詎白玉清於92年9 月16日死亡，留有坐落桃園縣中
    壢市○○里○○路68巷2 號違章建物乙棟、車牌號碼000-00
    00號汽車1 輛及其屋內電器、家具、音響等遺產，其法定繼
    承人即被告乙○○（兄）、甲○○（父親）、丙○○（同母
    異父之姐）等人（下稱乙○○等三人）均已拋棄繼承在案，
    並經原告向本院聲請選定被告乙○○為其遺產管理人。未料
    ，被告乙○○與被告己○○就系爭違章建物通謀偽造一份房
    屋轉讓契約書，倒寫立約日期為白玉清生前之78年6 月14日
    ，並由被告乙○○於93年9 月間持向桃園縣政府稅捐稽徵處
    中壢分處，申請將系爭違章建物房屋稅稅籍之納稅義務人由
    白玉清變更為被告乙○○；又系爭違章建物由被告甲○○、
    丙○○設籍並占有使用至今，屋內白玉清之動產遺產亦遭渠
    等侵占一空。被告等之上開行為，致原告對於白玉清之債權
    即601,432 元及遲延利息無法求償而受有損害，爰依民法第
    184 條第1 項、第185 條第1 項前段規定，請求被告等四人
    連帶負損害賠償責任等語。
三、被告乙○○等三人則以：白玉清死亡時，僅留一台汽車且早
    已不知所蹤，且因長期欠繳牌照燃料稅而遭註銷車牌。又坐
    落桃園縣中壢市○○里○○鄰○○路68巷2 號無保存登記之房
    屋，實係被告乙○○所有，該房屋為被告乙○○於78年6 月
    14日向另一被告己○○所購得，數十年來均係被告等人占有
    使用，有臺灣電力公司用戶證明書、桃園縣政府稅捐稽徵處
    公函及左右鄰居可證。而白玉清因生前欠債甚多，四處躲債
    ，名下毫無恆產，一度將戶籍設於系爭房屋，適遇稅捐機關
    辦理稅籍清查，誤以白玉清之名義登記為納稅義務人，致生
    誤會等語，資為抗辯。
四、被告己○○未於言詞辯論期日到場，亦未提出書狀作何聲明
    及陳述供本院參酌。
五、原告主張被告乙○○等三人拋棄繼承以規避債務人白玉清之
    債務，並違法將白玉清之遺產（含系爭違章建物、汽車1輛
    、系爭違章建物之屋內動產財物）掠奪一空，且被告乙○○
    與被告己○○二人偽造系爭違章建物之房屋轉讓契約書辦理
    房屋稅籍登記，致原告無法求償，而依侵權行為法律關係訴
    請被告等人連帶賠償；被告等人則以前詞置辯。經查：
（一）系爭違章建築之電表係於57年5 月間裝設，而自來水係於
      79年8 月27日由甲○○裝設，此有台灣電力公司桃園區營
      業處94年9 月2 日函及台灣省自來水公司裝設證明在卷可
      稽。而該屋於88年11月17日始設房屋稅籍，而以房屋使用
      人「白玉清」為納稅義務人，此有桃園縣政府稅捐稽徵處
      中壢分處94年9 月29日函附卷可查。因此可知系爭房屋之
      原始起造人並非訴外人白玉清，而是另有其人，且甲○○
      在79年之時以其名聲請裝設自來水，如果是白玉清所有，
      為何不是以白玉清之名聲請？另系爭違章建物係由被告乙○○出資以8 萬元於78年6 月14日向另一被告己○○購買
      ，此有系爭房屋轉讓契約書一份在卷可考；且據證人戊○○（當地鄰長）之證述：「（問：白玉清你認識？）不認
      識，我認識他父親甲○○。（問：你一直住在成功路76號
      ？）是的。（問：成功路68巷2號 誰在住？）己○○。不
      曉得何時搬走，後來甲○○就去住。（問：當初系爭房子
      是誰的？）己○○他乾爸胡先生的，後來胡先生死了，就
      變成己○○的。」（參本院卷第69、70頁），足見系爭違
      章建物原始起造人為被告己○○之乾爸胡先生所有，胡先
      生死後即由被告己○○受讓之，繼於78年6 月14日再由被
      告己○○出售轉讓與被告乙○○，而原告始終未能就其主
      張系爭違章建物之原始起造人或事實上處分權人係白玉清
      乙情舉證以實其說，殊難遽以採信，從而被告乙○○為系
      爭違章建物之所有人（受讓事實上處分權之人）之事實，
      應堪信為真實。則被告甲○○、丙○○設籍並居住於系爭
      房屋即難認有何侵害原告之權利可言，且縱然甲○○、丙○○設籍或居住在系爭違章建築內，然並無法即此推論渠
      等以所有人之身分自居處分系爭房屋而侵害他人之權利。
      至於原告指稱系爭違章建物原納稅義務人為白玉清，被告
      乙○○於93年5 月17日白玉清死後始持該房屋轉讓契約書
      辦理變更該房屋稅稅籍納稅義務人為乙○○名義所有，有
      違常理云云。惟按房屋稅之納稅義務人未必即為房屋之所
      有權人，此觀諸房屋稅條例第4 條之規定可明。故房屋稅
      籍資料僅能作為稽徵機關核課房屋稅之依據，尚難資為認
      定房屋之所有權屬之證明，此有最高法院40年台上字第12
      6 號、70年台上3760號判例足資參照。因此系爭違章建物
      之房屋稅單上納稅義務人記載何人，實不影響本院對系爭
      違章建物所有人之認定。又原告空言指稱系爭房屋轉讓契
      約書係偽造云云，而未能舉證以實其言，亦不足採信。
（二）按當事人主張有利於己之事實者，就其事實有舉證之責任
      ，民事訴訟法第277 條前段定有明文。又因故意或過失，
      不法侵害他人之權利者，負損害賠償責任，民法第184 條
      第1 項前段固定有明文，惟必以有損害之發生及有責任原
      因之事實，並二者之間，有相當因果關係為成立要件，如
      不合於此項成立要件者，即難謂有損害賠償請求權存在（
      最高法院48年度台上字第481 號判例參照）。是被害人應
      就行為人因故意或過失，及不法侵害其權利之事實負舉證
      責任，若不能舉證，以證實自己主張之事實為真實，則行
      為人就其抗辯事實即令不能舉證，或其所舉證據尚有疵累
      ，亦應駁回其請求（最高法院17年上字第917 號判例參照
      ）。本件原告既未能就系爭違章建物之原始起造人或事實
      上處分權人為白玉清，及被告等人有何侵佔白玉清遺產致
      妨礙其債權行使之事實舉證以實其說，已於前述，且經本
      院依職權函詢交通部公路總局台北監理所關於白玉清生前
      所有之車號000-0000號自用小客車是否尚在使用、有無積
      欠稅款等事項，其函覆：「經查該車因未更換號牌，本所
      於84年3 月31日逕行註銷牌照，尚積欠車輛註銷前81、82
      、83、84（3 月30日止）之汽車燃料使用費，合計新台幣
      15600 元」（參本院卷第79頁），足見系爭車輛之車牌早
      經註銷在案，未能再為使用，是被告辯稱白玉清僅留一台
      汽車且早已不知所蹤，且因長期欠繳牌照燃料稅而遭註銷
      車牌等語，堪予採信。此外，原告主張被告乙○○、甲○○、丙○○侵占訴外人白玉清之動產，然原告並無提出任
      何證據足以證明白玉清之動產為何、數量、價值，及證明
      被告等人確有侵占之行為，故原告此部分之主張，不足採
      信。從而，原告未能就其主張被告乙○○等人侵占白玉清
      遺產，致妨礙其債權行使之事實舉證證明之，則其依侵權
      行為之法律關係訴請被告等人負連帶賠償責任，即屬無據
      ，應予駁回。
六、綜上所述，本件原告依侵權行為法律關係，請求被告乙○○
    、甲○○、丙○○、己○○等四人連帶給付600,000 元及均
    自起訴狀繕本送達翌日起至清償日止按年息20% 計算之利息
    ，為無理由，應予駁回。又原告之訴既經駁回，其假執行之
    聲請亦失其附麗，應併予駁回，附此敘明。
七、本案事證已臻明確，兩造其餘主張、陳述及所提之證據，經
    審酌後認與判決結果不生影響，爰不一一論述，附此敘明。
八、據上論結，原告之訴為無理由，依民事訴訟法第385 條第1
    項前段、第78條規定，判決如主文。
中　　華　　民　　國　　94　　年　　11　　月　　25　　日
                  民事第三庭    法　官　張益銘
以上正本係照原本作成。
如對本判決上訴，須於判決送達後20日內向本院提出上訴狀。
中　　華　　民　　國　　94　　年　　11　　月　　25　　日
                    　　　　　　書記官　陳純姃
